【裁判字號】    94,訴,7205
【裁判日期】    950510
【裁判案由】    返還寄託物等
【裁判全文】
臺灣臺北地方法院民事判決              94年度訴字第7205號
原      告  丙○○
訴訟代理人  陳建維律師
被      告  臺灣新光商業銀行股份有限公司
            （原名：誠泰商業銀行股份有限公司）
法定代理人  甲○○
訴訟代理人  乙○○      台北市中正區○○○路○段66號26樓
當事人間請求返還寄託物事件，本院於民國95年4月19日言詞辯
論終結，判決如下：
    主  文
原告之訴及假執行之聲請均駁回。
訴訟費用由原告負擔。
    事實及理由
壹、程序方面：
一、按法人因合併而消滅者，訴訟程序在因合併而設立或合併後
    存續之法人，承受其訴訟以前當然停止；承受訴訟人於得為
    承受時，應即為承受之聲明；聲明承受訴訟，應提出書狀於
    受訴法院，由法院送達於他造，民事訴訟法第169條、第175
    條第1項及第176條分別定有明文。經查，誠泰商業銀行股份
    有限公司（下稱誠泰銀行）與被告合併，誠泰銀行為消滅銀
    行，被告為存續銀行，於95年1月2日經經濟部核准登記在案
    ，原誠泰銀行權利義務係由合併後存續之被告概括承受，被
    告於同年2月9日具狀聲明承受訴訟，並經本院依職權查明屬
    實，核無不合，應予准許。
二、次按訴狀送達後，原告不得將原訴變更或追加他訴。但請求
    之基礎事實同一或擴張或減縮應受判決事項之聲明或不甚礙
    被告之防禦及訴訟之終結者，不在此限，民事訴訟法第255
    條第1項第2、3、7款分別定有明文。本件原告起訴原請求：
    被告應給付原告新台幣（下同）150萬元，及其中50萬自民
    國84年12月21日起，其餘部份自85年8月18日起，均至清償
    日止，按週年利率百分之5計算之利息。嗣於訴訟繫屬中擴
    張聲明請求：被告應給付原告160萬元，及其中50萬自民國
    84年12月21日起，100萬元部份自85年8月18日起，其餘部份
    自88年2月19日起，均至清償日止，按週年利率百分之5計算
    之利息。經核其請求之基礎事實均為同一之寄託關係所生之
    損害賠償之事實，且擴張應受判決事項之聲明，亦不甚礙被
    告之防禦及訴訟之終結，與上開規定尚無不合，先予敘明。
貳、實體方面：
一、原告主張：
(一)、原告丙○○於民國78年間，即於被告誠泰商業銀行股份有限
    公司之前身保證責任台北市第三信用合作社西門分行開立帳
    號000000000000號之帳戶（下稱系爭帳戶)，並將系爭帳戶
    之存摺及印章交由原告之母親吳雲霞保管處理該帳戶內之資
    金運用，原告之母親除原告需使用之外，負責保管系爭帳戶
    之印章及存摺，原告未干涉原告之母親運用原告之存款。然
    原告於84年2月16日及84年2月22日向被告誠泰銀行辦理二筆
    各100萬元之整存整付之定期存款，其中84年2月16日之定期
    存款，被告於85年8月17日才實際支付定存利息11萬572元（
    應付利息總額為12萬2,857元，扣除扣繳稅額1萬2,285元）
    ，被告違約慢1天支付利息，以便以另一筆每個月17日到期
    之定存單來矇騙原告和原告母親，至於該筆定存本金100萬
    元則不知去向，並未與利息同時於定存解約時給付與原告。
    該利息並於同日為訴外人盧惠琴所盜領，因原告之母親保管
    子女之帳戶存摺超過20本存摺，而未能發現該筆定存本金未
    支付，迄至94年1月間原告查詢系爭帳戶時，始發現此一情
    事，被告誠泰銀行既未依約將100萬本金付予原告，從而，
    原告自得依金錢消費寄託之法律關係，請求被告返還100萬
    元之本金及利息。
(二)、又系爭帳戶於84年12月20日電匯50萬元，並於當日轉做50萬
    元之定存，然被告並未將該定存之本息付予原告，原告發現
    帳戶款項有短少之情形，即向被告調取84年12月20日之交易
    傳票，詎被告所提供者竟為訴外人盧惠琴之定存單，被告未
    善盡內部控管稽查和監督之職責，自應對此所造成原告之損
    害，負賠償責任。
(三)、又原告於88年2月17日到期之100萬元存本取息定期存款，原
    告至88年2月19日始辦理到期解約，並辦理一筆90萬元之存
    本取息定期存款，另外之10萬元轉入原告之帳戶並於同日以
    取款條領取10萬元，惟該筆10萬元之提領並非原告所為，應
    係遭被告行員冒領，此觀該筆取款僅有蓋章未有簽名，然原
    告之提款均有簽名及蓋章，顯見確非原告所為，為此爰追加
    請求被告給付10萬元。
(四)、另觀被告相關傳票上同一經辦人員「宋經華」、「蔡逸紋」
    、「呂麗華」等之印章前後不同，可證明被告內部稽查制度
    形同虛設，若無被告行員之參與，原告之存款或定存不致被
    盜領；又觀諸全部證據可知，被告有計畫的假借虛構之西門
    分行櫃員代號NO.237，至少被施世偉、林建平、蔡逸紋等人
    重覆使用及假印章進行盜領客戶存款；從而，被告自應負返
    還原告存款及賠償之責。
(五)、對被告抗辯之陳述：
  (1)原告於被告銀行除有二筆「整存整付」之定期存款外，尚有
    一筆「存本取息」定存，此觀被告之存摺帳原告之帳戶內自
    84年1月起至87年1月間，每月17日均有一筆定存利息存入可
    證，從而被告所提之被證五指稱原告於87年2月17日辦理轉
    期續存「存本取息」定期存款，實係原告早已辦理之前述該
    筆「存本取息」定期存款之轉存，而與原告辦理之「整存整
    付」定期存款無涉，被告係以魚目混珠之方式，試圖掩蓋其
    未將100萬元「整存整付」定期存款之本金返還原告之事實
    。
  (2)系爭帳戶於84年12月20日電匯50萬元，並於當日轉做50萬元
    之定存，此由被告所提供之交易明細上所載之交易科目為轉
    存定期可知，被告雖辯稱電匯入告帳戶之50萬元，於同日即
    以取款條領出，並辦理以訴外人盧惠琴為存款人之50萬元定
    存。然原證1之交易明細上所載交易科目為「轉存定期」，
    則顧名思義應係轉作為原告之定存，如係提領現金後轉作他
    人定存，交易科目應為提領現金或轉帳，而非記載轉存定期
    ，顯見被告所辯不實。
(六)、綜上所述，原告之訴有理由，爰依金錢消費借貸法律關係起
    訴請求，並聲明(1)被告應給付原告新台幣160萬元，及其中
    50萬自民國84年12月21日起，100萬元部份自85年8月18日起
    ，其餘部份自88年2月19日起，均至清償日止，按週年利率
    百分之5計算之利息。(2)願供擔保，請准宣告假執行。
二、被告則以：
(一)、就原告之請求其中100萬元部分：原告主張84年2月16日之該
    筆100萬元定期存款，係自原告活期儲蓄存款第000-00-0000
    00-0號帳戶內支出，轉存整存整付定期儲蓄存款，期間自84
    年2月16日至85年3月16日，惟該筆定期儲蓄存款旋於隔日即
    84年2月17日辦理中途解約，該日同時該筆定期儲蓄存款則
    重新辦理一筆100萬元之整存整付定期儲蓄存款，期間自84
    年2月17日至85年8月17日，85年8月17日到期，該筆定期儲
    蓄存款之利息11萬572元 (原孳息應為12萬2857元)，扣除扣
    繳稅額1萬2285元後，剩餘11萬572元)，則轉入原告上揭活
    期儲蓄存款帳戶內，本金100萬元部分則於當日辦理轉期續
    存整存整付定期儲蓄存款，期間自85年8月17日至87年2月17
    日。87年2月17日到期當日，該100萬元本金則再辦理轉期續
    存存本取息定期儲蓄存款，期間自87年2月17日至88年2月17
    日，88年2月17日到期，惟至88年2月19日始辦理到期解約，
    解約當日，該本金100萬元其中之90萬元則辦理一筆90萬元
    之存本取息定期儲蓄存款，期間自88年2月19日至89年2月19
    日，另其中10萬元則連同該88年2月17日、18日二日之利息3
    70元，一併轉入原告上揭活期儲蓄存款帳戶內，同日以取款
    條領取10萬元。上開90萬元定期儲蓄存款於89年2月19日到
    期當日，復再辦理轉期續存存本取息定期儲蓄存款，期間自
    89年2月19日至90年2月19日。90年2月19日到期則辦理到期
    解約，該90萬元則轉入原告上揭活期儲蓄存款帳戶內，並於
    同日以取款條將該90萬元領出。綜此，原告就該100萬元之
    請求所指稱者完全不實，並不足取。
(二)、另原告主張自84年1月起至87年1月間，每月17日均有一筆定
    存本息存入，係83年6月17日自訴外人盧煜圻於被告西門分
    行活期儲蓄存款帳戶：000-00-00000 0-0取款轉出之新台幣
    95 萬元，辦理轉為原告丙○○之「存本取息」定期儲蓄存
    款，期間自83年6月17日至84年6月17日，到期辦理轉期續存
    存本取息定期儲蓄存款，期間自84年6月17日至85年7月17日
    ，到期再辦理轉期續存存本取息定期儲蓄存款，期間自85年
    7月17日至87 年1月17日，並到期支付之存本取息定期儲蓄
    存款每月之定存本息，此由原告所提出之存摺存款對帳單87
    年2月17日即無該5,265元之定存本息亦可證明。至於87年3
    月17日起每月之5,625元之定存本息，係上開系爭100萬元於
    87年2月17日「整存整付」定期儲蓄存款到期後，再辦理轉
    期續存存本取息定期儲蓄存款之每月定存本息，因此，原告
    主張自84年1月起至87 年1月間，每月17日所存入之定存本
    息及有關上開100萬元之陳述及指稱者，並不實在，不足採
    信。
(三)、至系爭50萬元已於84年12月20日以取款條領出，辦理轉存以
    訴外人盧惠琴為存款人之50萬元整存整付定期儲蓄存款，實
    非被告所能干涉，而存款存摺對帳單該筆交易之摘要載為轉
    存定期，僅係表彰該筆資金後續流向而已。
(四)、另原告主張88年2月19日乙筆10萬元之提領係被告行員所冒領
    ，惟該筆交易取款憑條所蓋印章確與原留約定印鑑相符，原
    告主張係被告行員所冒領，自應由其證明。
(五)、又上開定期儲蓄存款之辦理、解約、轉期續存定期儲蓄存款
    以及以取款條領取存款等等，一直以來都是由原告母親以代
    理人身分，持原告上開活期儲蓄存款存摺以及該存款留存印
    鑑及定存單等等文件至被告銀行辦理，而原告亦於伊起訴狀
    中自承，將該活期儲蓄存款之存摺及印章交由伊母親保管處
    理該帳戶內之資金運用，……原告未干涉伊母親運用原告存
    款云云，則上開辦理定期儲蓄存款等所為之意思表示及有關
    行為所生之效力，原告自應受其拘束。
(六)、原告指稱被告相關傳票上同一經辦人員「宋經華」、「蔡逸
    紋」、「呂麗華」等之印章前後不同及被告西門分行櫃員代
    號NO.237被施世偉、林建平、蔡逸紋等人重覆使用等節，實
    與本件無關。再者，銀行實務上，幾乎每位營業單位行員均
    擁有一枚以上之長條印章，營業時間內於桌面上同時擺放兩
    、三枚印章以便隨手取用更屬平常且合理之事。再者，銀行
    內部之電腦機器均編配有固定之櫃員代號，而實際操作電腦
    機器之人員則會不定時職務輪調，故同一分行櫃員代號於不
    同之時間點由不同之承辦人員使用係屬合理正常之事。原告
    任意指稱被告「虛構櫃員代號」、「使用假印章盜領客戶存
    款」，實不足採。
(七)、綜上，本件原告之請求實無理由，並聲明(1)駁回原告之訴及
    假執行之聲請。(2)如受不利判決，願供現金或政府公債為擔
    保，請准宣告免為假執行。
三、得心證之理由：
    原告主張其帳戶於84年2月16日之定期存款100萬元（下稱系
    爭定期存款）及84年12月20日之定期存款50萬元，被告均未
    與利息同時於定存解約時給付與原告。且88年2月19日以取
    款條領取之10萬元，並非原告所為，應係遭被告行員冒領，
    爰依金錢消費借貸法律關係起訴請求被告返還上開存款云云
    ；被告則以前揭情詞置辯。是以，本件爭點應在於原告上開
    定期存款各100萬元、50萬元，被告是否已給付原告？及被
    告行員是否有冒領系爭10萬元？茲分述如下：
(一)、原告主張84年2月16日所存之整存整付定期存款100萬元，被
    告並未與利息同時於定期存款解約時給付與原告云云，為被
    告所否認，辯稱該筆定期存款旋於隔日即84年2月17日辦理
    中途解約，該日同時該筆定期儲蓄存款重新辦理1筆100萬元
    之整存整付定期存款，期間自84年2月17日至85年8月17日，
    該筆定期存款之利息11萬572元 (原孳息應為12萬2857元，
    扣除扣繳稅額1萬2285元後，剩餘11萬572元)，則轉入原告
    上揭活期儲蓄存款帳戶內，本金100萬元部分則於當日辦理
    轉期續存整存整付定期存款，期間自85年8月17 日至87年2
    月17日等語，業經被告提出84年2月16日存款存入憑單一紙
    、整存整付儲蓄存款存單二紙在卷可稽（本院卷第26至28頁
    ）。又該筆100萬元定期存款，於85年8月17日到期時轉期續
    存整存整付定期存款18個月，於87年2月17日到期時轉期續
    存「存本取息」定期存款12個月，於88年2月19日辦理到期
    解約，將其中10萬元領取，另外90萬元辦理存本取息之定期
    存款12個月，89年2月19日到期轉期續存存本取息之定期存
    款12個月，90年2月19日到期解約存入原告系爭帳戶內，並
    於同日以取款條將該筆90萬元領出等情，亦有被告提出之定
    期儲蓄存款存入憑單、整存整付儲蓄存款存單、存款存入憑
    單、存本取息儲蓄存款存單、取款條、存入憑條、活期儲蓄
    存款取款條等為證（本院卷第29頁至第40頁），核與原告提
    出之存摺對帳單（本院卷第4至6頁）相符。
(二)、又原告主張其帳戶自84年1月起至87年1月間，每月17日均有
    一筆定存利息存入，故其另有一筆存本取息定期存款，與被
    告所辯87年2月17日之「存本取息」定期存款100萬元無涉，
    故被告未將84年2月16日「整存整付」定期存款100萬元返還
    原告云云。惟查，原告自84年1月起至87年1月間，每月均有
    一筆定存利息5,265元存入，為83年6月17日自訴外人盧煜圻
    於被告西門分行活期儲蓄存款帳戶：000-00-00000 0-0 取
    款轉出之95萬元，辦理轉為原告丙○○之「存本取息」定期
    存款，期間自83年6月17日至84年6月17日，到期辦理轉期續
    存「存本取息」定期儲蓄存款，期間自85年7月17日至87 年
    1月17日，有被告提出之活期儲蓄存款取款條一紙、存本取
    息儲蓄存款存單二紙及存款存入憑單二紙在卷可查（本院卷
    第111至114頁），原告自87年2月17日起即無該筆存本取息
    之定存本息5,265元存入。直至本件系爭定期存款（即84 年
    2月16日整存整付定期存款100萬元）於87年2月17日到期時
    轉期續存「存本取息」定期存款12個月，原告始自87年3 月
    17日起另有每月利息5,625元之定存本息，被告並無以前揭
    95萬元之定存利息每月5,265元與系爭定期存款定存利息每
    月5,625元相混，以掩蓋系爭定期存款100萬元之行為。從而
    ，原告主張87年2月17日辦理轉期續存「存本取息」定期存
    款100萬元，實係早已辦理「存本取息」定期存款95萬元之
    轉存，實不足採。是原告主張被告未將84年2月16日之定期
    存款本金100萬元於解約時給付與原告云云，難以採信。
(三)、又原告主張系爭帳戶於84年12月20日電匯50萬元，並於當日
    轉做50萬元之定存，被告並未將該定存之本息付予原告云云
    。惟查，系爭定期存款50萬元已於84年12月20日以取款條領
    出，辦理轉存以訴外人盧惠琴為存款人之50 萬元整存整付
    定期儲蓄存款，有被告提出之整存整付儲蓄存款存單、存款
    存入憑單各一紙在卷可稽（本院卷第115頁）。按銀行接受
    定期存款者，其與存款戶間係發生消費寄託關係。依民法第
    603條第1項規定，銀行固負有返還同一數額之金錢於存款戶
    之義務，存款如為第三人憑真正之存單及印章所冒領，依其
    情形得認該第三人為債權之準占有人，且銀行不知其非債權
    人者，依民法第310條第2款規定，銀行得對存款戶主張有清
    償之效力。存款戶即不得請求銀行返還同一數額之金錢，銀
    行亦不負侵權行為或債務不履行之損害賠償責任，有最高法
    院81年度台上字第1875號判決可資參照。本件原告自承系爭
    帳戶之存摺、印章乃由其母親吳雲霞保管、使用，證人即原
     告之母吳雲霞亦證稱：原告在被告銀行帳戶內的錢都是伊
    所有，錢是伊賺的，有幾百萬元，如果其他銀行的的利息比
    較高，伊就改存其他銀行，84年12月20日從原告帳戶領出50
    萬元轉存盧惠琴的名義，伊是管家的，會用原告的名字，也
    會用盧惠琴的名義存款。有一、二次請原告去辦理，其他都
    是伊辦理，或是盧惠琴去幫伊辦理，84年12月20日這筆存款
    ，50萬元的字不是伊寫的，印章好像是，不是伊自己去辦的
    等語（本院95年4月19日筆錄）。而系爭定期存款50萬元係
    以真正之印章領出後轉以訴外人盧惠琴為存款人之整存整付
    定期儲蓄存款50萬元，為兩造所不爭執，印文既為真正，在
    外觀上即足以使被告承辦提款業務之行員，相信提款者有領
    取存款之權利，不論為吳雲霞或盧惠琴辦理，其均為債權準
    占有人，且原告亦未舉證證明被告明知其等非債權人，則被
    告就該筆交易取款憑條所蓋印章核對原留約定印鑑兩者相符
    ，即將系爭定期存款50萬元如數給付予提款者，依前揭規定
    ，對原告已生清償之效力，至該筆定期存款領出後，轉為何
    用，並非銀行即被告所能干涉，至原告所提出之存款存摺對
    帳單該筆交易雖記載「轉存定期」，僅係表彰該筆資金後續
    流向而已，並非指原告尚有一筆轉存定期存款，是原告依消
    費寄託之法律關係，請求被告返還50萬元，亦屬無據。
(四)、原告另主張88年2月17日到期之存本取息定期存款，88年2月
    19日辦理到期解約，並辦理一筆90萬元之存本取息定期存款
    ，另外之10萬元轉入原告之帳戶並於同日以取款條領取10
    萬元，惟該筆10萬元之提領並非原告所為，應係遭被告行員
    冒領，此觀該筆取款僅有蓋章未有簽名，然原告之提款均有
    簽名及蓋章，顯見確非原告所為云云。惟查，系爭提款10萬
    元，有取款條一紙在卷可憑（本院卷第36頁），原告亦不爭
    執該印文為真正，雖其主張其提款均以簽名及印文同時為之
    ，惟查，原告並未舉證證明其與被告約定提款需同時以簽名
    及印章為之，且原告與被告之前身即台北三信時之提款亦非
    均以簽名及印文為之，有原告提出之存款取款條在卷可稽（
    本院卷第9、41頁），況原告自承系爭存摺及印鑑章均交由
    其母親保管，已如前述，而系爭10萬元取款憑條上「丙○○
    」之印文，既為真正，在外觀上即足以使承辦提款業務之被
    告行員，相信提款者有領取存款之權利，依前揭規定，被告
    對債權準占有人清償，對原告亦生清償之效力。此外，原告
    復未舉證證明被告行員有冒領之行為，是原告主張系爭提款
    10萬元，為被告行員冒領云云，並無可採。至被告同一經辦
    人員在相關傳票上蓋用之印章前後不同或重覆使用等情，實
    與本件無關，且銀行實務上，承辦行員使用不同之印章，亦
    屬常見，尚難以此即認被告行員有冒領原告存款之情事，附
    此敘明。
四、因本案事證已臻明確，兩造其餘主張陳述及所提之證據，均
    毋庸再予審酌，附此敘明。
五、原告受敗訴判決，其假執行之聲請即失所依據，應併予駁回
    。
參、結論：原告之訴為無理由，依民事訴訟法第78條，判決如主
    文。
中    華    民    國    95    年    5     月    10    日
                    民事第六庭法   官  楊晉佳
以上正本係照原本作成
如對本判決上訴，須於判決送達後20日內向本院提出上訴狀
中    華    民    國    95    年    5     月    10    日
                                書記官 陳莉庭


司法院資訊處製作；財團法人民間司法改革基金會備份。
